【裁判字號】    99,上訴,873
【裁判日期】    990603
【裁判案由】    違反槍砲彈藥刀械管制條例
【裁判全文】
臺灣高等法院臺中分院刑事判決         99年度上訴字第873號
上  訴  人  臺灣臺中地方法院檢察署檢察官
上  訴  人
即  被  告  庚○○
上  訴  人
即  被  告  乙○○
被      告  甲○○
上列上訴人等因妨害自由等案件，不服臺灣臺中地方法院98年度
重訴字第4055號中華民國99年3月31日第一審判決（起訴案號：
臺灣臺中地方法院檢察署98年度偵字第19480、20645、21933、
21936號），提起上訴，本院判決如下：
    主  文
上訴駁回。
    理  由
一、依刑事訴訟法第350條、第361條、第362條、第367條規定，
    不服地方法院之第一審判決而上訴者，須提出上訴書狀，並
    應敘述具體理由，為上訴必備之程式；其所提出之書狀未敘
    述上訴理由，或僅曾以言詞陳述上訴理由者，均應於上訴期
    間屆滿後二十日內補提理由書於第一審法院。第一審法院經
    形式審查，認逾期未補提上訴理由者，應定期間先命補正；
    逾期未補正者，為上訴不合法律上之程式，應以裁定駁回。
    倘已提出上訴理由，但所提非屬具體理由者，則由第二審法
    院以上訴不合法律上之程式，判決駁回。而所謂具體理由，
    必係依據卷內既有訴訟資料或提出新事證，指摘或表明第一
    審判決有何採證認事、用法或量刑等足以影響判決本旨之不
    當或違法，而構成應予撤銷之具體事由，始克當之（例如：
    依憑證據法則具體指出所採證據何以不具證據能力，或依憑
    卷證資料，明確指出所為證據證明力之判斷如何違背經驗、
    論理法則）；倘僅泛言原判決認定事實錯誤、違背法令、量
    刑失之過重或輕縱，而未依上揭意旨指出具體事由，或形式
    上雖已指出具體事由，然該事由縱使屬實，亦不足以認為原
    判決有何不當或違法者（例如：對不具有調查必要性之證據
    ，法院未依聲請調查亦未說明理由，或援用證據不當，但除
    去該證據仍應為同一事實之認定），皆難謂係具體理由，俾
    與第二審上訴制度旨在請求第二審法院撤銷、變更第一審不
    當或違法之判決，以實現個案救濟之立法目的相契合，並節
    制濫行上訴（最高法院97年度臺上字第892號判決意旨可資
    參照）。又理由是否具體，則屬第二審法院審查之範圍，不
    在命補正之列，亦即上訴書狀已記載理由，並有具體之敘述
    時，其上訴既屬合法，第二審法院固應就其理由之是否可取
    ，為實體之審理及判斷；如認其上訴書狀雖記載理由，但並
    未具體敘述時，則無須再命補正，可逕認其上訴不合法，以
    判決駁回之（此有最高法院97年度臺上字第1281號判決意旨
    可參）。
二、檢察官及本案上訴人即被告（下稱被告）庚○○、乙○○不
    服原審判決分別提起上訴，其上訴狀所載理由分述如下：
（一）檢察官上訴理由：
  １、被告庚○○部分：
    (1)原審判決變更起訴之法條而判處被告庚○○刑法第305條
      之恐嚇罪，固非無見。惟查：按刑法第305條之恐嚇危害
      安全罪之保護法益，為個人免於恐懼之自由，而刑法第
      304條之強制罪之保護法益，則為個人意思決定與身體動
      作之自由。因此，2罪間具有保護法益之同一性，應成立
      法條競合關係（吸收關係），應論以強制罪。本案被告庚○○於偵查及審理時均供承：伊為了避免丁○○報警及想
      要命她交出監視錄影帶，才會由身上拿出黑色手槍1支，
      指向丁○○，向她說：「不准報警，交出監視錄影帶」，
      且為使她聽命於伊，乃持上開手槍朝霸王妖姬KTV之天花
      板開1槍等語（見98年度偵字第19480號卷第53頁、第85頁
      ），核與證人丁○○、KTV服務生吳俊傑、張緯祺於警詢
      、偵訊時證述之情節相符，倘被告庚○○無意以脅迫方式
      ，使丁○○交出監視錄影帶及命丁○○不准報警，何須於
      陳述上開話語（即不准報警、交出監視錄影帶）後，隨即
      開槍朝天花板射擊？顯見其開槍之用意係使丁○○心生畏
      懼，因之不敢報警，並交出監視錄影帶，是被告庚○○主
      觀上開槍之用意，係恐嚇被害人丁○○，使丁○○心生畏
      懼，因之達到強制之目的，自應論以強制罪。綜上所述，
      原審僅以被害人丁○○事後報警處理，而認被告所為係成
      立恐嚇罪，並非強制罪（理由貳、得心證之理由二、(二)）
      ，其判決謬誤，至為明顯。
    (2)由卷附之本署刑案資料查註紀錄表觀之，被告庚○○於94
      年間，因在「阿拉丁」KTV店內，持槍恐嚇他人，違反槍
      砲彈藥刀械管制案件，經臺灣臺中地方法院以94年度訴字
      第2024號判決判處有期徒刑9月確定。是由被告庚○○上
      開前案紀錄得知，其素行不良，猶不思警惕，僅因消費紛
      爭細故，再次持槍恐嚇被害人，強制被害人不准報警及交
      出監視錄影帶等情，造成被害人心裡恐懼甚詎，對他人自
      由權未予尊重，又其犯行對社會治安有重大危害，其一再
      觸法，顯見對其科以得易科罰金之刑，已不足收刑罰懲戒
      之效。原審未及於此，逕處以被告庚○○2次犯行有期徒
      刑5月、6月之刑，定應執行刑有期徒刑10月，實非妥適。
  ２、被告乙○○部分：由卷附之本署刑案資料查註紀錄表觀之
      ，被告乙○○於92年間，因擄人勒贖案件，經臺灣臺中地
      方法院以92年度少重訴字第5號判決判處有期徒刑3年6月
      確定。是由被告乙○○上開前案紀錄得知，其素行不良，
      猶不思警惕，再犯本件強制罪，其對他人自由權未予尊重
      ，又其犯行對社會治安有重大危害，且於偵查及審理時均
      矢口否認犯行，犯後態度不佳，其一再觸法，顯見對其科
      以得易科罰金之刑，已不足收刑罰懲戒之效。原審未及於
      此，逕處以被告乙○○有期徒刑4月之刑，實非妥適。
  ３、被告甲○○部分：由卷附之本署刑案資料查註紀錄表觀之
      ，被告甲○○前犯違反陸海空軍刑法案件，其素行不良，
      猶不思警惕，再犯本件強制罪，顯見其對他人自由權未予
      尊重，又其犯行對社會治安有重大危害，且於偵查及審理
      時均矢口否認犯行，犯後態度不佳，其一再觸法，顯見對
      其科以得易科罰金之刑，已不足收刑罰懲戒之效。原審未
      及於此，逕處以被告甲○○有期徒刑3月之刑，實非妥適
      。
（二）被告庚○○上訴理由略以：被告庚○○家境困難，且家中
      尚有年邁雙親等人共同生活，僅由被告庚○○工作維生，
      然因無一技之長，學歷非高，只能以勞務性工作謀生，本
      案易科罰金之金額已逾被告庚○○所及，實無能力負擔，
      請求增加本案緩刑宣告或再減輕量刑刑期。
（三）被告乙○○上訴理由略以：證人丙○○已明確表示被告乙○○均未動手或有恫嚇、強迫、暴力之情事，原審僅以「
      有犯意聯絡及行為分擔，均為共同正犯」、「血氣方剛」
      、「犯後未見悔意」作為判斷依據，與最高法院94年度臺
      上字第3326號判決意旨相違；另本亦無從確認被告乙○○
      有強制被害人丙○○之行為，公訴人所舉事證，尚有合理
      懷疑，自屬不能證明被告乙○○此部分犯罪，原審對被告
      有利之陳述，竟未為採為有利之認定，甚且未於判決理由
      中說明不採納之理由，自有不判決不備理由之違誤。
三、經查：
（一）按刑罰之量定，屬法院自由裁量之職權行使，應審酌刑法
      第57條所列各款事由及一切情狀，為酌量輕重之標準，並
      非漫無限制；量刑輕重係屬事實審法院得依職權自由裁量
      之事項，苟已斟酌刑法第57條各款所列情狀而未逾越法定
      刑度，不得遽指為違法；且在同一犯罪事實與情節，如別
      無其他加重或減輕之原因，下級審量定之刑，亦無過重或
      失輕之不當情形，則上級審法院對下級審法院之職權行使
      ，原則上應予尊重（最高法院72年臺上字第6696號、75年
      臺上字第70 33號判例及85年度臺上字第2446號判決意旨
      參照）。原審以被告庚○○、乙○○、甲○○罪證明確，
      審酌被告庚○○、乙○○均素行不佳，有臺灣高等法院被
      告前案紀錄表在卷可按，被告庚○○、乙○○、甲○○血
      氣方剛，庚○○僅因KTV消費糾紛即對丁○○施以恐嚇洩
      憤，復與被告乙○○、甲○○對無辜之大樓管理員丙○○
      施以暴力、脅迫使行無義務之事，所為均不足取，而被告
      庚○○居於主導地位，相對於乙○○、甲○○之涉案程度
      較重，惟被告戊○○、己○○、庚○○犯後均坦承犯行，
      被告乙○○、甲○○則否認犯行等一切情狀，對被告庚○○所犯恐嚇危害安全罪部分，量處有期徒刑五月，所犯強
      制罪部分，量處有期徒刑六月，應執行有期徒刑十月（均
      得以新臺幣一千元折算一日之標準易科罰金），再就乙○○、甲○○所犯強制罪部分，分別量處有期徒刑四月、三
      月（均得以新臺幣一千元折算一日之標準易科罰金）。原
      審顯係本於被告三人之責任為基礎，並已具體斟酌刑法第
      57條所列情形而為量定，並未偏執一端，而有失之過輕或
      過重之情事，依上開最高法院判例、判決意旨，不得遽指
      為違法。況且，檢察官所提出之上訴理由，被告庚○○、
      乙○○素行不良、其三人之行為不足所取，及被告乙○○
      、甲○○否認犯行等情節，亦業於原審判決理由敘明其量
      刑之依據，檢察官上訴意旨指原審判決量刑顯屬過輕云云
      ，尚有誤會。
（二）原審業已敘明：刑法第304條強制罪，係以強暴、脅迫手
      段，強令他人為本無作為義務之事，或妨害他人行使依法
      應享有之權利為構成要件，是倘行為人主觀上並無此強制
      犯意，被害人亦未因此心生畏懼被迫為特定具體之作為，
      或被害人權利之行使亦未受有任何壓制，自難逕以強制罪
      責相繩。證人丁○○於原審審理中證稱：庚○○僅係口頭
      詢問伊是否有監視錄影帶，經伊表示店內並未裝設監視錄
      影設備後，庚○○即離去，並未強迫伊做任何行為。且庚○○開槍後，伊嚇得躲在沙發底下，根本沒有想到要報警
      或有任何準備報警的動作，且庚○○也沒有再以其他行為
      阻止伊報警等語明確（見原審卷第146頁反面至147頁），
      堪認被告庚○○主觀上並無強令被害人丁○○交出錄影帶
      之意圖，否則依其持有槍械之優勢，豈可能僅因丁○○表
      示店內無裝設監視錄影器材即善罷干休（此觀被告庚○○
      嗣後基於強制之犯意，而以強暴、脅迫手段強令該大樓管
      理員丙○○前往5樓洽詢調取監視錄影帶事宜，兩相對照
      ，差別即明），又被害人丁○○報警之權利亦未遭受任何
      現實上之妨害，益見被告庚○○朝天花板開槍及出言恫嚇
      「不准報警」之舉動，無非僅在單純恐嚇而已等情（見原
      審判決第13至14頁），原審從被害人丁○○之陳述，及客
      觀存在之情狀，認為並無積極證據足資證明被告庚○○主
      觀上有何強令被害人丁○○交出錄影帶之意圖，被害人丁○○報警之權利亦未遭受任何現實上之妨害，業已詳細敘
      述其所憑之證據及認定之理由，所為論斷，俱有卷存證據
      資料可資覆按，並無採證或認定事實違背經驗法則或論理
      法則，或其他違背法令之情形。上訴意旨仍持已為原判決
      指駁說明之陳詞再事爭辯，難認有理由。
（三）原審量刑應屬適當，詳如前述（一）所述，至於被告庚○○之家庭情況、經濟能力如何，非刑法第57條法定絕對必
      要記載事項，原審未加以調查審酌，究於量刑應審酌之事
      項無生影響，仍不得據為上訴第二審之適法理由。況且，
      被告蔡淵證有構成累犯之事由，核與刑法第74條第1項第1
      款「未曾因故意犯罪受有期徒刑以上刑之宣告者。」之要
      件不符，依法亦不得宣告緩刑。
（四）被告乙○○所提之上訴理由，業經原審於判決書中詳敘其
      調查、取捨證據之結果及憑以認定犯罪事實之心證理由，
      並就被告乙○○否認犯行之供詞及其所辯各語認非可採，
      予以論述指駁（見原判決理由貳、二、(三)、(五)，原審判決
      第14至15頁、第16至17頁），從形式上觀察，原審判決尚
      無不當或違法之情形存在。上訴意旨經核係置原判決所為
      明白論斷於不顧，仍持已為原判決指駁說明之陳詞再事爭
      辯，及對於原審法院取捨證據與自由判斷證據證明力之職
      權行使，徒以自己之說詞，泛指其為違法，難認符合首揭
      之上訴具體理由。
四、綜上所述，本院依形式上觀察認原審判決認事用法並無違法
    或不當之處，量刑亦屬妥適，檢察官、被告庚○○、乙○○
    上訴理由並未依據卷內既有訴訟資料或提出新事證，指摘或
    表明第一審判決有何採證認事、用法或量刑等足以影響判決
    本旨之不當或違法，而構成應予撤銷之具體事由，自非屬得
    上訴第二審之具體理由。依上揭法律規定及判決意旨，檢察
    官、被告庚○○、乙○○提起之第二審上訴不合法律上程式
    ，爰不經言詞辯論，判決駁回上訴。
據上論斷，應依刑事訴訟法第367條前段、第372條，判決如主文
。
中    華    民    國    99    年    6     月    3     日
            刑事第十二庭  審判長法  官  康  應  龍
                                法  官  黃  家  慧
                                法  官  楊  真  明
以上正本證明與原本無異。
不得上訴。
                                書記官  李  淑  芬
中    華    民    國    99    年    6     月    3     日

司法院資訊處製作；財團法人民間司法改革基金會備份。
